【裁判字號】    97,訴,230
【裁判日期】    980508
【裁判案由】    塗銷所有權移轉登記
【裁判全文】
臺灣士林地方法院民事判決               97年度訴字第230號
原      告  壬○○
訴訟代理人  連一鴻律師
被      告  丁○○
訴訟代理人  楊智全律師
被      告  甲○○
                        0之5.
            乙○○
上列當事人間塗銷所有權移轉登記事件，本院於民國98年4 月15
日言詞辯論終結，判決如下：
    主  文
原告之訴駁回。
訴訟費用由原告負擔。
    事實及理由
甲、程序方面
一、按訴狀送達後，原告不得將原訴變更或追加，但請求之基礎
    事實同一者，不在此限，民事訴訟法第255 條第1 項第2 款
    定有明文。本件原告就其主張戊○○與被告丁○○間通謀虛
    偽而為意思表示，指示被告甲○○、乙○○將互易標的之土
    地移轉登記予被告丁○○之同一基礎事實，於起訴後另行追
    加甲○○、乙○○為被告，並為訴之聲明之變更，依前揭法
    條規定，其所為訴之追加、變更，於法尚無不合，雖被告丁○○反對原告為上開訴之追加、變更，本院認仍應許可之。
二、本件被告甲○○、乙○○經合法通知，未於言詞辯論期日到
    場，核無民事訴訟法第386 條所列各款情形，爰依原告之聲
    請，由其一造辯論而為判決。
乙、實體方面：
一、原告主張：
  (一)坐落臺北市○○區○○段3 小段430 、430-1 地號應有部分
    各960 分之272 （下稱：系爭430 、431-1 地號土地），及
    同地段432-12地號土地（下稱：系爭432-12地號土地），原
    係被告甲○○所有；坐落同地段3 小段431-1 、432-14、43
    2-15地號土地（下稱：系爭431-1 、432-14、432-15地號土
    地），原係被告乙○○所有。被告甲○○、乙○○所有系爭
    430 、430-1 、432-12、431-1 、432-14、432-15等6 宗土
    地，因與訴外人戊○○所有其他土地交換，被告甲○○、乙○○原應將上開6 宗土地移轉登記予戊○○，惟戊○○債務
    龐大，為免其財產遭強制執行，乃不將上開6 宗土地移轉登
    記為其所有，而指示由被告甲○○、乙○○將上開6 宗土地
    ，於民國96年2 月16日，以買賣為原因，分別移轉予被告丁○○及另一催討欠款之債權人癸○○，其中被告丁○○受移
    轉者為如附表1 、2 所示土地（下稱：系爭6 宗土地）。戊○○指示被告甲○○、乙○○將系爭6 宗土地移轉登記予被
    告丁○○部分，係為脫免強制執行，出於通謀而為虛偽意思
    表示。雖系爭6 宗土地係自被告甲○○、乙○○以買賣為原
    因移轉所有權登記與被告丁○○，惟系爭6 宗土地依戊○○
    與被告甲○○、乙○○間之土地交換契約，其實質上屬戊○○所有，故被告甲○○、乙○○依戊○○之指示將系爭6 宗
    土地以買賣為原因移轉所有權登記被告丁○○（下稱：系爭
    物權移轉行為），係戊○○與被告丁○○間通謀虛偽買賣之
    結果，亦為其通謀虛偽買賣之一部分，依民法第87條第1 項
    前段規定，其所有權移轉登記自屬無效。被告丁○○依民法
    第113 條之規定，應負回復原狀之責任。
  (二)戊○○對原告有合計新臺幣（下同）495 萬元之債務，且均
    已遲延，惟戊○○怠於向被告丁○○請求回復所有權、塗銷
    登記，並怠於向被告甲○○、乙○○依土地交換契約請求移
    轉所有權登記。戊○○於96年8 月5 日死亡後，其繼承人亦
    均拋棄繼承，未能行使其權利，致戊○○之資力不足清償原
    告之債務，原告自有保全債權之必要。為此依民法第242 條
    前段規定，代位行使債務人之權利，訴請被告丁○○回復原
    狀，塗銷所有權登記及訴請被告甲○○、乙○○移轉所有權
    登記與戊○○之遺產管理人庚○○，以保全債權。
  (三)並聲明求為判決：
  1.被告丁○○就坐落如附表1 、2 所示所有權應有部分之土地
    ，於96年2 月16日於臺北市中山地政事務所所為之買賣所有
    權移轉登記應予塗銷。
  2.被告甲○○應於上項塗銷登記後，將坐落如附表1 所示所有
    權應有部分之土地移轉所有權登記與戊○○之遺產管理人庚○○。
  3.被告乙○○應於第一項塗銷登記後，將坐落如附表2 所示所
    有權應有部分之土地移轉所有權登記與戊○○之遺產管理人
    庚○○。
二、被告丁○○則以：
  (一)債權人有保全債權之必要，須以債權人如不代位行使債務人
    之權利，其債權有不能受完全滿足清償之虞。原告並未舉證
    證明其有保全債權之必要，其代位起訴即屬無理由。
  (二)系爭6 宗土地係戊○○以4,000 萬元出售予癸○○及被告丁○○各半，被告丁○○以(1)代戊○○向江素娥清償1,050 萬
    元債務；(2)提供坐落臺北市○○區○○段3 小段437 （應有
    部分9 分之3） 、437-1 （應有部分9 分之4） 、438 （應
    有部分12分之1） 、438-3 （應有部分12分之1） 、438-7
    （應有部分12分之1） 、438-8 （應有部分12分之1） 等地
    號土地，參與戊○○與被告甲○○、乙○○間之土地互易，
    抵充買賣系爭6 宗土地應給付戊○○之價金564 萬5,247 元
    ；(3)戊○○向被告丁○○及配偶張名言借貸147 萬元，抵銷
    同額價金；(4)另於96年2 月5 日匯款40萬元、96年5 月30日
    匯款29萬4,000 元、96年7 月17日匯款100 萬元、96年7 月
    18日存入戊○○帳戶94萬元，合計給付系爭6 宗土地買賣價
    金2,024 萬9,274 元。
  (三)縱認被告丁○○與戊○○間無買賣契約之意思，依證人己○○之證言，戊○○移轉系爭6 宗土地與被告丁○○，亦係出
    於擔保對被告丁○○之借款，戊○○與被告丁○○間應成立
    不動產信託讓與擔保契約，戊○○將系爭6 宗土地登記為被
    告丁○○所有，自非無效。又戊○○以系爭6 宗土地作為其
    向丁○○借款之擔保，於戊○○借款清償前，被告丁○○並
    無返還義務。原告係代位戊○○提起本件訴訟，行使戊○○
    之權利，是被告丁○○就系爭6 宗土地得對抗戊○○之事項
    ，亦得對抗原告，戊○○請求被告丁○○返還系爭6 宗土地
    之權利尚未發生，則原告起訴代位請求被告丁○○塗銷系爭
    6 宗土地登記及返還土地，當屬無據。
  (四)並聲明求為判決駁回原告之訴。
三、被告甲○○、乙○○未於言詞辯論期日到場，亦未提出書狀
    作何聲明或陳述。
四、按第三人主張表意人與相對人通謀而為虛偽意思表示者，該
    第三人應負舉證之責（最高法院48年臺上字第29號判例意旨
    參照）。又民事訴訟如係由原告主張權利者，應先由原告負
    舉證之責，若原告先不能舉證，以證實自己主張之事實為真
    實，則被告就其抗辯事實即令不能舉證，或其所舉證據尚有
    疵累，亦應駁回原告之請求（最高法院17年上字第917 號判
    例意旨參照）。本件系爭6 宗土地，客觀上係以買賣為原因
    ，於96年2 月16日，自被告甲○○、乙○○移轉予被告丁○○，有臺北市中山地政事務所97年2 月27日北市中地三字第
    09730258600 號函檢送之移轉登記案件影本在卷可稽（本院
    卷一第65-104頁）。原告主張被告間上開物權移轉行為，係
    出於戊○○與被告丁○○之通謀虛偽意思表示而為，為被告
    丁○○所否認，依前揭判例意旨，自應由原告就其通謀虛偽
    意思表示之主張，負舉證之責。經查：
  (一)所有權移轉行為之原因關係，非僅買賣一端，依被告丁○○
    之抗辯，其與戊○○間存有買賣或讓與擔保之法律關係，是
    僅需被告丁○○任一抗辯與經驗法則無違，原告即無從以戊○○與被告丁○○間債權（原因）關係之不存在，推論戊○○與被告丁○○有通謀虛偽之物權行為，亦無從認原告就其
    通謀虛偽意思之主張，已盡舉證之責。
  (二)原告固以證人丙○○、辛○○、己○○等之證言，及諸多資
    金往來資料，舉證被告丁○○關於買賣關係主張之不可採，
    及被告丁○○買賣系爭6 宗土地價金說法如何與常情不符。
    惟就被告丁○○所抗辯，其與戊○○間就系爭6 宗土地，存
    有讓與擔保契約法律關係，則僅泛言：1.依證人己○○之證
    言，戊○○並無使被告丁○○取得系爭6 宗土地所有權之意
    思，亦無若債務未能清償，被告丁○○得變賣而就該價金取
    償之擔保目的；2.信託法第4條第1項規定，以應登記或註冊
    之財產權為信託者，非經信託登記，不得對抗第三人。系爭
    6 宗土地之移轉並非信託登記，益見系爭土地登記被告丁○○名義，並非信託等語。惟：
  1.按債務人為擔保其債務，將擔保物所有權移轉與債權人，而
    使債權人在不超過擔保之目的範圍內，取得擔保物所有權者
    ，為信託的讓與擔保，債務人如不依約清償債務，債權人得
    將擔保物變賣或估價，而就該價金受清償（最高法院70年臺
    上字第104 號判例、80年度臺上字第1813號、84年度臺上字
    第808 號、85年度臺上字第2794號裁判意旨參照）。次按信
    託的讓與擔保（即擔保信託）與民法第87條第2 項所謂虛偽
    意思表示隱藏他項法律行為者不同，前者係債務人為擔保其
    債務，將擔保物所有權移轉與債權人，而使債權人在不超過
    擔保之目的範圍內，取得擔保物之所有權，債務人如不依約
    清償債務時，債權人得依約定方法取償，縱無約定亦得逕將
    擔保物變賣或估價，而就該價金受清償，債權人與債務人有
    關擔保信託之約定，乃均出於真正之效果意思而為表示，其
    內容應就契約之內容全部決之。而後者係虛偽意思表示之當
    事人間，隱藏有他項真實之法律行為，就所為虛偽意思表示
    而言，因雙方當事人故意為不符真意之表示，欠缺效果意思
    ，依民法第87條第1 項前段規定，其意思表示無效，雙方當
    事人僅得就隱藏之法律行為而為主張，無復援用所虛偽意思
    表示之餘地。故信託的讓與擔保，其擔保物之讓與，雖超過
    其「經濟目的」（擔保），其讓與行為仍為有效，與虛偽意
    思表示隱藏他項行為，其虛偽意思表示無效，迥乎不同（74
    年度臺上字第272 號判決意旨參照；謝在全，民法物權論下
    冊，96年6 月修訂4 版，第415 頁）。
  2.依原告聲明之證人，即92至94年間擔任戊○○會計之己○○
    所證：「（系爭6 宗土地）是戊○○去世前買的，他跟丁○○借錢...... 」 「我知道是戊○○開票給地主，登記在丁○○名下是因為戊○○欠她很多錢，丁○○拿房子去增貸，
    借錢給戊○○，她還用信貸去借錢... ... 登記在丁○○名
    下是說將來戊○○賣土地再彙算。」「（問：交換土地以後
    ，為何有一半土地登記在癸○○名下，一半登記在丁○○名
    下？）戊○○向癸○○借2,000 萬元，要還江代書，為了擔
    保借款，所以登記癸○○，丁○○情形也是一樣，也是要擔
    保。」「..... 戊○○都說要借人家的名字去買土地，同時
    跟人家借錢。說土地登記在他們名下不用害怕...... 」 （
    本院卷四第48-50 頁）。足見戊○○生前好以投資土地買賣
    理財，惟囿於資力，而有借貸資金需求，而為給予貸與資金
    購買土地之人擔保，而承諾購買標的登記為貸與人所有，系
    爭6 宗土地登記為被告丁○○所有，亦復如此，故證人己○○始有「擔保」「土地登記在他們名下不用害怕」之說。是
    以，被告抗辯系爭6 宗土地登記為被告丁○○所有，係出於
    信託讓與擔保之債權約定，而非出於脫免強制執行之通謀虛
    偽意思表示，尚非不可採信。
  3.雖原告主張，依證人己○○之證言，戊○○並無使被告丁○○取得系爭6 宗土地所有權之意思，亦無若債務未能清償，
    被告丁○○得變賣而就該價金取償之擔保目的云云。然查，
    戊○○確對被告丁○○有相當之負債，此觀前揭2.證人己○○之證述自明。又如前所述，證人己○○固證稱「（系爭6
    宗土地）登記在丁○○名下是說將來戊○○賣土地再彙算。
    」等語。然探究證人己○○此一證言及前揭2.之其他證言，
    可知戊○○與被告丁○○間就所謂之「彙算」，當係指於理
    想之狀態，系爭6 宗土地由戊○○覓得買主，而於被告丁○○配合移轉所有權時，所得價金必須「彙算」買賣價金與對
    被告丁○○之負債金額，「優先」用於清償戊○○對被告丁○○之負債。如此系爭6 宗土地或戊○○所購買而登記債權
    人名義之其他土地，始得發生「擔保」之效用，也亦惟如是
    ，戊○○始得說服債權人貸與資金。否則，被告丁○○或其
    他債權人於明知戊○○財務狀況，又如何願意繼續貸與戊○○金錢購買土地，供給戊○○購地前已存在之龐大債權額比
    例受償？又如何因「土地登記在他們名下不用害怕」？至依
    證人己○○證言，固不知戊○○與被告丁○○有無就戊○○
    債務屆期未償、戊○○未自行覓得買主時，登記名義人與戊○○間權利義務關係應如何處理，惟系爭6 宗土地登記為被
    告丁○○所有之目的意在「擔保」已如前述，是被告丁○○
    、戊○○間之登記名義約定，已具讓與擔保契約之要件，則
    當事人間就讓與擔保契約縱有未約定之事項，仍應依前述1.
    判例、裁判意旨所揭，解釋當事人未完足之真意，認債權人
    得於一定條件下，出售系爭6 宗土地取償。原告逕以己○○
    之證言，就擔保契約當事人間未約定之事項，解為不得為之
    ，尚非的論。
  4.又原告再主張依信託法第4 條第1 項關於「以應登記或註冊
    之財產權為信託者，非經信託登記，不得對抗第三人。」之
    規定，主張系爭6 宗土地之移轉並非信託登記。惟信託法第
    4 條第1 項規定，係為保護交易第三人所採登記對抗主義立
    法例，非謂具信託實質之債權契約，非經辦理信託登記即不
    生效力；亦非謂信託契約之當事人間，未經辦理信託登記，
    即不得依其信託約定主張或實行權利。本件原告並非信賴系
    爭6 宗土地登記為被告丁○○所有之外觀，而主張戊○○不
    得以其與被告丁○○間未經登記之信託契約對抗之第三人，
    而係主張戊○○（或其遺產管理人）怠於行使權利，代位戊○○行使權利之人，被告丁○○自得以其與戊○○間之信託
    讓與擔保約定，對抗原告。
  (三)綜上，被告丁○○抗辯其與戊○○間就系爭6 宗土地，存有
    信託讓與擔保契約，於經驗法則上既存有相當之蓋然性，原
    告主張戊○○與被告丁○○間無債權原因關係存在，所為物
    權行為應係出於通謀虛偽意思表示之立論，即難遽信，非得
    認為真正。
五、又按民法第87條第1 項所謂通謀虛偽意思表示，係指表意人
    與相對人雙方故意為不符真意之表示而言，若僅一方無欲為
    其意思表示所拘束之意而表示與真意不符之意思者，即難指
    為通謀而為虛偽意思表示（最高法院50年臺上字第421 號判
    例意旨參照）。本件系爭物權行為，係由被告甲○○、乙○○移轉系爭6 宗土地所有權予被告丁○○，原告主張戊○○
    與被告甲○○、乙○○間確存有土地交換契約，則縱依原告
    之主張，被告丁○○就系爭6 宗土地固無受被告甲○○、乙○○移轉之真意，然被告甲○○、乙○○係為履行與戊○○
    間土地交換契約，而移轉系爭6 宗土地予戊○○指定之被告
    丁○○，難謂其就系爭6 宗土地所為移轉所有權之物權行為
    ，與其真意不符而有通謀虛偽意思表示之情，揆諸前揭法條
    規定及判例意旨，亦難認被告間就系爭6 宗土地所為系爭物
    權行為係出於通謀虛偽意思表示而無效。原告主張被告甲○○、乙○○依戊○○之指示將系爭6 宗土地以買賣為原因移
    轉所有權登記與被告丁○○，係戊○○與被告丁○○間通謀
    虛偽買賣之結果，亦為其通謀虛偽買賣之一部分，依民法第
    87條第1 項前段規定，其所有權移轉登記自屬無效。被告丁○○依民法第113 條之規定，應負回復原狀之責任，亦非可
    採。
六、再按物之出賣人，負交付其物於買受人，並使其取得該物所
    有權之義務。權利之出賣人，負使買受人取得其權利之義務
    ，如因其權利而得占有一定之物者，並負交付其物之義務。
    民法第348 條定有明文。次按當事人雙方約定互相移轉金錢
    以外之財產權者，準用關於買賣之規定。亦同法第398 條所
    明定。本件被告甲○○、乙○○依其與戊○○間土地互易契
    約，負有相互移轉土地所有權之義務，被告甲○○、乙○○
    已依戊○○之指示，將系爭6 宗土地所有權移轉予被告丁○○，即已履行其互易契約準用買賣契約出賣人之義務，被告
    甲○○、乙○○就互易契約戊○○所負債務，亦已因清償而
    消滅（民法第309 條第1 項參照）。是以，縱戊○○與被告
    丁○○間之對價關係，有何無效原因，亦與被告甲○○、乙○○無涉。戊○○既已無從依其與被告甲○○、乙○○間土
    地互易契約，再向被告甲○○、乙○○為主張或請求，原告
    自亦無從以被告甲○○、乙○○未履行互易契約義務為由，
    代位戊○○請求被告甲○○、乙○○履行。
七、從而，原告本於上開原因事實，主張被告間系爭物權移轉行
    為，係出於戊○○與被告丁○○之通謀虛偽意思表示而為，
    依民法第87條第1 項前段規定，其所有權移轉登記自屬無效
    。被告丁○○依民法第113 條之規定，應負回復原狀之責任
    ，原告為戊○○之債權人，依民法第242 條前段規定，代位
    戊○○遺產管理人，訴請被告丁○○回復原狀，塗銷所有權
    登記，復代位戊○○行使土地互易契約對被告甲○○、乙○○之請求權，訴請被告甲○○、乙○○將系爭6 宗土地所有
    權移轉登記與戊○○之遺產管理人庚○○，為無理由，應予
    駁回。
八、本件事證已臻明確，其餘兩造主張、陳述暨所提之證據，經
    審酌均與本院前揭判斷不生影響，爰不一一詳予論述，附此
    敘明。
九、據上論結，原告之訴為無理由，依民事訴訟法第385條第1項
    前段、第78條判決如主文。
中    華    民    國    98    年    5     月    8     日
                  民事第二庭  法  官  王本源
以上正本證明與原本無異。
如對本判決上訴，應於判決送達後20日內向本院提出上訴狀。
中    華    民    國    98    年    5     月    18    日
                              書記官  陳淑女
附表1 ：
 ┌────────────────────────────────────┐
 │土地標示                                                                │
 ├────────────────────┬────┬─────┬────┤
 │ 土          地          坐          落 │面    積│ 權利範圍 │所有權人│
 ├──┬───┬───┬──┬──┬───┼────┤          │        │
 │編號│縣  市│鄉  鎮○ 段 │小段│地號  │平方公尺│          │        │
 │    │      │市  區│    │    │      │        │          │        │
 ├──┼───┼───┼──┼──┼───┼────┼─────┼────┤
 │  1 │臺北市│內湖區│文德│ 三 │ 430  │   3    │ 272/1920 │丁○○  │
 ├──┼───┼───┼──┼──┼───┼────┼─────┼────┤
 │  2 │臺北市│內湖區│文德│ 三 │430-1 │  386   │ 272/1920 │丁○○  │
 ├──┼───┼───┼──┼──┼───┼────┼─────┼────┤
 │  3 │臺北市│內湖區│文德│ 三 │432-12│  455   │   1/2    │丁○○  │
 └──┴───┴───┴──┴──┴───┴────┴─────┴────┘
附表2 ：
 ┌────────────────────────────────────┐
 │土地標示                                                                │
 ├────────────────────┬────┬─────┬────┤
 │ 土          地          坐          落 │面    積│ 權利範圍 │所有權人│
 ├──┬───┬───┬──┬──┬───┼────┤          │        │
 │編號│縣  市│鄉  鎮○ 段 │小段│地號  │平方公尺│          │        │
 │    │      │市  區│    │    │      │        │          │        │
 ├──┼───┼───┼──┼──┼───┼────┼─────┼────┤
 │  1 │臺北市│內湖區│文德│ 三 │431-1 │   51   │   1/2    │丁○○  │
 ├──┼───┼───┼──┼──┼───┼────┼─────┼────┤
 │  2 │臺北市│內湖區│文德│ 三 │432-14│  118   │   1/2    │丁○○  │
 ├──┼───┼───┼──┼──┼───┼────┼─────┼────┤
 │  3 │臺北市│內湖區│文德│ 三 │432-15│  336   │   1/2    │丁○○  │
 └──┴───┴───┴──┴──┴───┴────┴─────┴────┘


司法院資訊處製作；財團法人民間司法改革基金會備份。
